---
title: "Türkiye Elektrik Piyasası ve Makroekonomik Göstergelerin Bütünleşik Analizi"
subtitle: "EPİAŞ × TCMB × TÜİK Verileriyle Kapsamlı Bir Veri Bilimi Çalışması"
author: "Sertaç Eker"
date: today
date-format: "DD MMMM YYYY"
lang: tr
number-sections: true
toc: true
toc-depth: 3
code-fold: true
code-summary: "Kodu göster"
execute:
  warning: false
  message: false
  echo: true
---

```{r setup, include=FALSE}
knitr::opts_chunk$set(
  fig.align = "center",
  fig.width = 9,
  fig.height = 5.5,
  dpi = 110,
  cache = FALSE
)

suppressPackageStartupMessages({
  library(tidyverse); library(lubridate); library(scales)
  library(patchwork); library(viridis); library(GGally)
  library(corrplot); library(skimr); library(knitr); library(kableExtra)
  library(forecast); library(tseries); library(zoo)
  library(FactoMineR); library(factoextra)
  library(tidymodels); library(ranger); library(xgboost); library(vip)
})

theme_proje <- function(base_size = 12) {
  theme_minimal(base_size = base_size) +
    theme(
      plot.title = element_text(face = "bold", size = base_size + 2),
      plot.subtitle = element_text(color = "grey35"),
      plot.caption = element_text(color = "grey45", hjust = 0),
      panel.grid.minor = element_blank(),
      legend.position = "bottom"
    )
}
theme_set(theme_proje())

renkler <- c(
  "Doğalgaz" = "#E45756",
  "Kömür"    = "#54545C",
  "Hidro"    = "#4C78A8",
  "Rüzgar"   = "#72B7B2",
  "Güneş"    = "#F1B82D",
  "Diğer"    = "#9D755D"
)

tbl <- function(df, caption = NULL, digits = 2, vurgu_satir = NULL) {
  k <- kable(df, caption = caption, digits = digits, booktabs = TRUE)
  k <- kable_styling(k,
                     bootstrap_options = c("striped","hover"),
                     latex_options = c("striped","hold_position","scale_down"),
                     full_width = FALSE)
  if (!is.null(vurgu_satir))
    k <- row_spec(k, vurgu_satir, bold = TRUE, background = "#FFF3CD")
  k
}

if (!file.exists("data/elektrik_gunluk.csv")) {
  source("R/01_simulate_data.R")
}
```

**Projemizle ilgili güncellemelerden haberdar olmak için bu sayfayı takip edin.**

# Proje Genel Bakış ve Kapsamı

Türkiye, dünyanın en büyük 20. elektrik tüketicisi olup, elektrik piyasası ekonominin tüm sektörleri için kritik bir altyapı oluşturmaktadır. Son 10 yılda elektrik talebi yıllık ortalama %3-4 büyürken, kur ve enflasyon kaynaklı maliyet baskısı Piyasa Takas Fiyatı'nı (PTF) 2018'den 2024'e kadar nominal olarak yaklaşık **8 kat** artırmıştır.

Bu projede, üç farklı resmî kaynaktan elde edilen verileri birleştirerek elektrik tüketiminin ve fiyatlarının makroekonomik göstergelerle ilişkisi incelenmektedir:

-   **EPİAŞ Şeffaflık Platformu** — saatlik tüketim, üretim, kaynak kırılımı, PTF
-   **TCMB EVDS** — döviz kuru, enflasyon, politika faizi
-   **TÜİK** — sanayi üretim endeksi, sektörel elektrik tüketimi, demografi

Çalışmanın temel araştırma soruları şunlardır:

1.  **Tüketim profili nasıl değişiyor?** Saatlik, haftalık ve mevsimsel örüntüler ne kadar belirgin?
2.  **Hangi makro değişkenler PTF'yi sürüklüyor?** Kur, enflasyon, faiz arasındaki ilişki nasıl?
3.  **Sanayi üretimi elektrik tüketimini ne kadar açıklıyor?** TÜİK Sanayi Üretim Endeksi (SÜE) ile sektörel tüketim ne kadar uyumlu?
4.  **En iyi tahmin modeli hangisi?** ARIMA / ETS gibi klasik istatistiksel yöntemler ile Random Forest / XGBoost gibi makine öğrenmesi modellerinin performansı nasıl karşılaştırılır?

> **Yeniden üretilebilirlik:** Tüm analizler `set.seed(2026)` ile sabitlenmiştir. Veri üretimi `R/01_simulate_data.R`, paket kurulumu `R/02_paketler.R` scriptleriyle belgelenmiştir.

# Veri

## Veri Kaynağı

```{r tablo-kaynaklar, echo=FALSE}
tibble(
  Kaynak = c("EPİAŞ Şeffaflık", "TCMB EVDS", "TÜİK"),
  URL = c("seffaflik.epias.com.tr",
          "evds2.tcmb.gov.tr",
          "data.tuik.gov.tr"),
  `Frekans` = c("Saatlik / Günlük", "Aylık", "Aylık"),
  `Anahtar Değişkenler` = c("Tüketim, Üretim, PTF, Kaynak kırılımı",
                            "USD/TRY, EUR/TRY, TÜFE, Politika Faizi",
                            "Sanayi Üretim Endeksi, Sektörel Tüketim, Nüfus")
) |> tbl(caption = "Kullanılan veri kaynakları")
```

EPİAŞ Şeffaflık, TCMB EVDS ve TÜİK API'leri kullanıcı kaydı ve API anahtarı gerektirmektedir. Bu nedenle proje, Türkiye'nin gerçek elektrik ve makroekonomik dinamiklerine sadık kalınarak `set.seed(2026)` ile **yeniden üretilebilir biçimde simüle edilmiş** veri seti üzerinden çalışmaktadır. `data/README.md` dosyasındaki kolon şeması korunarak gerçek CSV'lerle değiştirildiğinde rapor kod değişikliği gerektirmeden yeniden render edilebilir.

## Veri Hakkında Genel Bilgiler

### Veri Boyutları

```{r veri-yukle, echo=FALSE}
elektrik_gunluk    <- read_csv("data/elektrik_gunluk.csv",       show_col_types = FALSE)
elektrik_saatlik   <- read_csv("data/elektrik_saatlik.csv",      show_col_types = FALSE)
tcmb_aylik         <- read_csv("data/tcmb_aylik.csv",            show_col_types = FALSE)
tuik_aylik         <- read_csv("data/tuik_aylik.csv",            show_col_types = FALSE)
birlesik_aylik     <- read_csv("data/birlestirilmis_aylik.csv",  show_col_types = FALSE)

elektrik_gunluk <- elektrik_gunluk |>
  mutate(
    tarih = as.Date(tarih),
    gun_haftasi = factor(gun_haftasi,
                         levels = c("Pazartesi","Salı","Çarşamba","Perşembe",
                                    "Cuma","Cumartesi","Pazar")),
    hafta_ici = if_else(gun_haftasi %in% c("Cumartesi","Pazar"),
                        "Hafta Sonu","Hafta İçi") |> factor()
  )

boyut_tablosu <- tibble(
  `Veri Seti` = c("Saatlik elektrik (EPİAŞ)",
                  "Günlük elektrik",
                  "Aylık TCMB",
                  "Aylık TÜİK",
                  "Birleşik aylık"),
  `Gözlem` = c(nrow(elektrik_saatlik), nrow(elektrik_gunluk),
               nrow(tcmb_aylik), nrow(tuik_aylik), nrow(birlesik_aylik)),
  `Değişken` = c(ncol(elektrik_saatlik), ncol(elektrik_gunluk),
                 ncol(tcmb_aylik), ncol(tuik_aylik), ncol(birlesik_aylik)),
  `Başlangıç` = c(as.character(min(elektrik_saatlik$tarih)),
                  as.character(min(elektrik_gunluk$tarih)),
                  as.character(min(tcmb_aylik$tarih)),
                  as.character(min(tuik_aylik$tarih)),
                  as.character(min(birlesik_aylik$tarih))),
  `Bitiş` = c(as.character(max(elektrik_saatlik$tarih)),
              as.character(max(elektrik_gunluk$tarih)),
              as.character(max(tcmb_aylik$tarih)),
              as.character(max(tuik_aylik$tarih)),
              as.character(max(birlesik_aylik$tarih)))
)
tbl(boyut_tablosu, caption = "Veri seti boyutları", digits = 0)
```

### Özet İstatistikler

```{r ozet-istatistik}
elektrik_gunluk |>
  select(tuketim_mwh, uretim_mwh, ptf_ortalama_tl_mwh, ortalama_sicaklik_c) |>
  skim() |>
  yank("numeric") |>
  select(skim_variable, mean, sd, p0, p50, p100) |>
  rename(Değişken = skim_variable, Ortalama = mean, `Std. Sapma` = sd,
         Min = p0, Medyan = p50, Maks = p100) |>
  tbl(caption = "Günlük elektrik verilerinin temel istatistikleri", digits = 0)
```

### Eksik Veri Analizi

```{r eksik-veri, fig.height=3.5}
eksik_df <- elektrik_gunluk |>
  summarise(across(everything(), ~ sum(is.na(.)))) |>
  pivot_longer(everything(), names_to = "Değişken", values_to = "Eksik")

ggplot(eksik_df, aes(reorder(Değişken, Eksik), Eksik)) +
  geom_col(fill = "#4C78A8") +
  coord_flip() +
  labs(title = "Eksik gözlem sayısı (günlük elektrik veri seti)",
       x = NULL, y = "Eksik değer")
```

Tüm değişkenlerde eksik değer **bulunmamaktadır**; veri analize hazırdır.

## Tercih Sebebi

Elektrik piyasası, Türkiye'de hem **arz-talep dinamikleri** hem de **makroekonomik göstergelere bağımlılığı** ile öne çıkan kritik bir sektördür. Bu üç veri kaynağı birlikte kullanıldığında şu zenginlik elde edilir:

-   **EPİAŞ** mikro seviyede (saatlik) talep ve fiyat dinamiklerini sunar.
-   **TCMB** makro çerçeveyi (kur, enflasyon, faiz) sağlar — elektrik maliyetinin önemli sürükleyicileridir.
-   **TÜİK** reel ekonomi (sanayi üretimi, demografi) ile bağlantı kurar.

Üç kaynağı birleştirmek, elektrik tüketim ve fiyatlarını yalnızca mevsimsel/hava koşullarıyla değil; **kur şokları, enflasyon ve sanayi üretim çevrimleri** ile birlikte modellememizi sağlar — ki bu, gerçek karar süreçlerinde kullanılan analitik çerçeveye en yakın yaklaşımdır.

## Ön İşleme

Veriler `readr::read_csv` ile yüklenmiş, tarih sütunları `lubridate` ile dönüştürülmüş, kategorik değişkenler faktöre çevrilmiştir. Saatlik, günlük ve aylık olmak üzere üç farklı zaman frekansı korunmuş; korelasyon ve modelleme aşamasında üç kaynak `tarih` anahtarıyla aylık seviyede birleştirilerek `birlestirilmis_aylik.csv` üretilmiştir.

``` r
elektrik_gunluk <- read_csv("data/elektrik_gunluk.csv") |>
  mutate(tarih = as.Date(tarih),
         gun_haftasi = factor(gun_haftasi, levels = günler))
```

Veri tipleri, eksik değerler ve aykırı gözlemler EDA aşamasında kontrol edilmiştir.

# Analiz

## Keşifsel Veri Analizi

### Tüketim Dağılımı

```{r tuketim-dagilim, fig.width=10, fig.height=4}
p1 <- ggplot(elektrik_gunluk, aes(tuketim_mwh / 1000)) +
  geom_histogram(bins = 50, fill = "#4C78A8", color = "white", alpha = .9) +
  geom_vline(aes(xintercept = mean(tuketim_mwh / 1000)),
             color = "#E45756", linetype = "dashed", linewidth = .8) +
  labs(title = "Günlük tüketim dağılımı",
       subtitle = "Kırmızı çizgi: ortalama",
       x = "Tüketim (GWh)", y = "Frekans") +
  scale_x_continuous(labels = comma)

p2 <- ggplot(elektrik_gunluk, aes(y = tuketim_mwh / 1000, x = factor(yil))) +
  geom_boxplot(fill = "#72B7B2", outlier.alpha = .3) +
  labs(title = "Yıllara göre tüketim",
       x = "Yıl", y = "Tüketim (GWh)") +
  scale_y_continuous(labels = comma)

p1 + p2
```

Günlük tüketim **çift modlu** bir dağılım sergilemektedir — bu, hafta içi/hafta sonu ile yaz/kış mevsimsel ayrımının izidir. Yıllık eğilim istikrarlı bir büyüme göstermektedir.

### Mevsimsellik — Isı Haritası

```{r heatmap-mevsim, fig.width=10, fig.height=5}
tr_ay <- c("Ocak","Şubat","Mart","Nisan","Mayıs","Haziran",
           "Temmuz","Ağustos","Eylül","Ekim","Kasım","Aralık")

heatmap_df <- elektrik_gunluk |>
  mutate(yil = year(tarih),
         ay  = factor(tr_ay[month(tarih)], levels = tr_ay)) |>
  group_by(yil, ay) |>
  summarise(ort_tuketim = mean(tuketim_mwh) / 1000, .groups = "drop")

ggplot(heatmap_df, aes(ay, factor(yil), fill = ort_tuketim)) +
  geom_tile(color = "white", linewidth = .3) +
  scale_fill_viridis_c(option = "C", labels = comma, name = "GWh") +
  labs(title = "Aylık ortalama tüketim ısı haritası",
       subtitle = "Yaz aylarında klima, kış aylarında ısıtma yükü öne çıkıyor",
       x = NULL, y = "Yıl") +
  theme(axis.text.x = element_text(angle = 30, hjust = 1))
```

### Saatlik Tüketim Profili

```{r saatlik-profil, fig.width=10, fig.height=4.5}
saatlik_profil <- elektrik_saatlik |>
  mutate(gun = wday(tarih, week_start = 1),
         tip = if_else(gun %in% 6:7, "Hafta Sonu", "Hafta İçi")) |>
  group_by(tip, saat) |>
  summarise(ort = mean(tuketim_mwh), .groups = "drop")

ggplot(saatlik_profil, aes(saat, ort, color = tip)) +
  geom_line(linewidth = 1.1) +
  geom_point(size = 1.8) +
  scale_color_manual(values = c("Hafta İçi" = "#4C78A8",
                                "Hafta Sonu" = "#E45756"), name = NULL) +
  scale_x_continuous(breaks = seq(0, 23, 2)) +
  scale_y_continuous(labels = comma) +
  labs(title = "Ortalama saatlik tüketim profili",
       subtitle = "Sabah (08:00) ve akşam (19:00) iki belirgin zirve",
       x = "Saat", y = "Ortalama tüketim (MWh)")
```

Hafta içi profilde **çift zirve** (sabah iş başlangıcı ve akşam dönüş) tipiktir. Hafta sonu sabah zirvesi büyük ölçüde silinmiştir.

### Üretim Kaynak Kırılımı

```{r kaynak-kirilim, fig.width=10, fig.height=5}
kaynak_df <- elektrik_gunluk |>
  mutate(yil_ay = floor_date(tarih, "month")) |>
  group_by(yil_ay) |>
  summarise(across(c(dogalgaz_mwh, komur_mwh, hidro_mwh,
                     ruzgar_mwh, gunes_mwh), sum), .groups = "drop") |>
  pivot_longer(-yil_ay, names_to = "Kaynak", values_to = "MWh") |>
  mutate(Kaynak = recode(Kaynak,
                         dogalgaz_mwh = "Doğalgaz", komur_mwh = "Kömür",
                         hidro_mwh = "Hidro", ruzgar_mwh = "Rüzgar",
                         gunes_mwh = "Güneş"))

ggplot(kaynak_df, aes(yil_ay, MWh / 1e6, fill = Kaynak)) +
  geom_area(alpha = .9, color = "white", linewidth = .1) +
  scale_fill_manual(values = renkler) +
  scale_x_date(date_breaks = "1 year", date_labels = "%Y") +
  scale_y_continuous(labels = comma) +
  labs(title = "Aylık üretim — kaynak kırılımı (2018–2025)",
       subtitle = "Yenilenebilir kaynakların payı zamanla artmakta",
       x = NULL, y = "Üretim (TWh)")
```

### PTF Eğilimi

```{r ptf-zaman, fig.width=10, fig.height=4}
ggplot(elektrik_gunluk, aes(tarih, ptf_ortalama_tl_mwh)) +
  geom_line(color = "#E45756", alpha = .5, linewidth = .35) +
  geom_smooth(method = "loess", span = .15, se = FALSE,
              color = "#54545C", linewidth = 1) +
  scale_x_date(date_breaks = "1 year", date_labels = "%Y") +
  scale_y_continuous(labels = comma) +
  labs(title = "Günlük ortalama Piyasa Takas Fiyatı (PTF)",
       subtitle = "2022 sonrası yüksek enflasyon dönemi belirgin",
       x = NULL, y = "PTF (TL/MWh)")
```

## Trend Analizi

### Zaman Serisi Görünümü

```{r zaman-serisi-genel, fig.width=10, fig.height=4.5}
ggplot(elektrik_gunluk, aes(tarih, tuketim_mwh / 1000)) +
  geom_line(color = "#4C78A8", alpha = .35, linewidth = .3) +
  geom_smooth(method = "loess", span = .08, se = FALSE,
              color = "#E45756", linewidth = .9) +
  scale_x_date(date_breaks = "1 year", date_labels = "%Y") +
  scale_y_continuous(labels = comma) +
  labs(title = "Türkiye günlük elektrik tüketimi (2018–2025)",
       subtitle = "Mavi: ham veri | Kırmızı: LOESS düzleştirme",
       x = NULL, y = "Tüketim (GWh)")
```

2020 ilk yarısındaki belirgin düşüş **COVID-19 kapanma dönemine** karşılık gelir. Sonrasında tüketim hızla toparlanmış ve büyüme trendi devam etmiştir.

### STL Ayrıştırması

```{r stl-ayrisma, fig.width=10, fig.height=6.5}
ts_gunluk <- elektrik_gunluk |>
  arrange(tarih) |>
  pull(tuketim_mwh) |>
  ts(frequency = 7,
     start = c(year(min(elektrik_gunluk$tarih)),
               yday(min(elektrik_gunluk$tarih))))

stl_dec <- stl(ts_gunluk, s.window = "periodic", robust = TRUE)
plot(stl_dec, main = "STL Ayrıştırması — Günlük Tüketim")
```

STL ayrıştırması üç temel bileşeni netçe göstermektedir: **(1) güçlü haftalık mevsimsellik** (hafta sonu düşüşleri), **(2) yukarı yönlü trend** ve **(3) görece dengeli artıklar**.

### Durağanlık Testi (ADF)

```{r adf-test}
adf_sonuc <- adf.test(ts_gunluk, alternative = "stationary")
data.frame(
  Test = "Augmented Dickey-Fuller",
  `Test İstatistiği` = round(adf_sonuc$statistic, 3),
  `p-değeri` = round(adf_sonuc$p.value, 4),
  `Sonuç` = if_else(adf_sonuc$p.value < .05,
                    "Durağan (H0 reddedildi)",
                    "Durağan değil (fark almak gerekli)"),
  check.names = FALSE
) |> tbl(caption = "Durağanlık testi sonuçları")
```

### ARIMA ve ETS Tahminleri

```{r arima-model, fig.width=10, fig.height=4.5}
aylik_ts <- elektrik_gunluk |>
  mutate(yil_ay = floor_date(tarih, "month")) |>
  group_by(yil_ay) |>
  summarise(tuketim = sum(tuketim_mwh), .groups = "drop") |>
  filter(yil_ay < floor_date(max(yil_ay), "month")) |>
  pull(tuketim) |>
  ts(frequency = 12, start = c(2018, 1))

arima_fit <- auto.arima(aylik_ts, seasonal = TRUE,
                        stepwise = FALSE, approximation = FALSE)
print(arima_fit)

arima_fc <- forecast(arima_fit, h = 12)
autoplot(arima_fc) +
  labs(title = "ARIMA tahmini — gelecek 12 ay",
       subtitle = "Mevsimsel ARIMA modeli, %80/%95 güven aralıkları",
       x = "Yıl", y = "Aylık tüketim (MWh)")
```

```{r ets-karsilastirma}
ets_fit <- ets(aylik_ts)
karsilastirma <- tibble(
  Model = c("ARIMA (auto)", "ETS (Holt-Winters)"),
  AIC = c(arima_fit$aic, ets_fit$aic),
  RMSE = c(forecast::accuracy(arima_fit)[, "RMSE"],
           forecast::accuracy(ets_fit)[, "RMSE"]),
  MAPE = c(forecast::accuracy(arima_fit)[, "MAPE"],
           forecast::accuracy(ets_fit)[, "MAPE"])
)
tbl(karsilastirma,
    caption = "Tek değişkenli zaman serisi modelleri karşılaştırması")
```

## Model Uydurma

### Korelasyon Matrisi

```{r korelasyon, fig.width=9, fig.height=8}
sayisal_df <- birlesik_aylik |>
  select(toplam_tuketim_mwh, ortalama_ptf_tl_mwh, ortalama_sicaklik_c,
         yenilenebilir_orani, usd_try, eur_try, tufe_yillik,
         politika_faizi, sanayi_uretim_endeksi, sanayi_tuketim_gwh,
         konut_tuketim_gwh, issizlik_orani)

isim_map <- c(
  toplam_tuketim_mwh    = "Toplam Tüketim",
  ortalama_ptf_tl_mwh   = "Ort. PTF",
  ortalama_sicaklik_c   = "Sıcaklık",
  yenilenebilir_orani   = "Yenilenebilir Oranı",
  usd_try = "USD/TRY", eur_try = "EUR/TRY",
  tufe_yillik = "TÜFE", politika_faizi = "Politika Faizi",
  sanayi_uretim_endeksi = "SÜE",
  sanayi_tuketim_gwh    = "Sanayi Tüketimi",
  konut_tuketim_gwh     = "Konut Tüketimi",
  issizlik_orani        = "İşsizlik"
)
colnames(sayisal_df) <- isim_map[colnames(sayisal_df)]

kor_mat <- cor(sayisal_df, use = "pairwise.complete.obs")
corrplot(kor_mat, method = "color", type = "upper",
         tl.col = "black", tl.srt = 45, addCoef.col = "black",
         number.cex = .65,
         col = colorRampPalette(c("#4C78A8","white","#E45756"))(100),
         mar = c(0, 0, 1.5, 0),
         title = "Korelasyon matrisi — Birleşik aylık veri")
```

**Öne çıkan ilişkiler:** PTF ↔ USD/TRY (\~+0.85) ve PTF ↔ TÜFE (\~+0.85) güçlü pozitif; Toplam Tüketim ↔ SÜE orta-güçlü pozitif; Sıcaklık ↔ Tüketim doğrusalda zayıf ama U-biçimli ilişki vardır.

### Temel Bileşen Analizi (PCA)

```{r pca, fig.width=10, fig.height=4.5}
tam_satir <- complete.cases(sayisal_df)
pca_data  <- sayisal_df[tam_satir, ]
pca_yil   <- birlesik_aylik$yil[tam_satir]
pca_res   <- PCA(pca_data, scale.unit = TRUE, ncp = 5, graph = FALSE)

p_scree <- fviz_eig(pca_res, addlabels = TRUE,
                    barfill = "#4C78A8", barcolor = "#4C78A8") +
  labs(title = "Açıklanan varyans (Scree)")

p_var <- fviz_pca_var(pca_res, col.var = "contrib",
                      gradient.cols = c("#72B7B2","#4C78A8","#E45756"),
                      repel = TRUE) +
  labs(title = "Değişken yükleri (PC1 — PC2)")

p_scree + p_var
```

İlk iki bileşen toplam varyansın **\~%75'ini** açıklamaktadır. **PC1 (Makro Stress Ekseni):** USD/TRY, TÜFE, Politika Faizi, PTF aynı yönde yükleniyor. **PC2 (Reel Ekonomi Ekseni):** SÜE, Toplam Tüketim, Sanayi Tüketimi ön plana çıkıyor.

### Tahmin Modelleri

Aylık toplam elektrik tüketimini tahmin etmek için üç yaklaşım: doğrusal regresyon (yorumlanabilir baseline), Random Forest ve XGBoost.

```{r veri-bolme}
set.seed(2026)
model_df <- birlesik_aylik |> drop_na() |> mutate(ay_factor = factor(ay))
egitim <- model_df |> filter(tarih < as.Date("2024-01-01"))
test   <- model_df |> filter(tarih >= as.Date("2024-01-01"))
cat("Eğitim:", nrow(egitim), "ay |  Test:", nrow(test), "ay\n")
```

```{r reg-model}
reg_model <- lm(toplam_tuketim_mwh ~ ortalama_sicaklik_c +
                  sanayi_uretim_endeksi + usd_try + tufe_yillik +
                  politika_faizi + ay_factor, data = egitim)

broom::tidy(reg_model, conf.int = TRUE) |>
  mutate(across(where(is.numeric), ~ round(.x, 3))) |>
  tbl(caption = "Doğrusal regresyon katsayıları")

cat("\nDüzeltilmiş R^2:", round(summary(reg_model)$adj.r.squared, 3))
```

```{r rf-model, fig.width=8, fig.height=4}
set.seed(2026)
rf_model <- ranger(
  toplam_tuketim_mwh ~ ortalama_sicaklik_c + sanayi_uretim_endeksi +
    usd_try + tufe_yillik + politika_faizi + ay,
  data = egitim, num.trees = 500, importance = "permutation"
)

tibble(Değişken = names(rf_model$variable.importance),
       Önem     = rf_model$variable.importance) |>
  arrange(desc(Önem)) |>
  ggplot(aes(reorder(Değişken, Önem), Önem)) +
  geom_col(fill = "#4C78A8") +
  coord_flip() +
  labs(title = "Random Forest — Değişken önem sıralaması",
       x = NULL, y = "Önem")
```

```{r xgb-model, fig.width=8, fig.height=4}
set.seed(2026)
ozellikler <- c("ortalama_sicaklik_c","sanayi_uretim_endeksi",
                "usd_try","tufe_yillik","politika_faizi","ay")

dtrain <- xgb.DMatrix(data = as.matrix(egitim[, ozellikler]),
                      label = egitim$toplam_tuketim_mwh)
dtest  <- xgb.DMatrix(data = as.matrix(test[, ozellikler]),
                      label = test$toplam_tuketim_mwh)

xgb_model <- xgb.train(
  params = list(objective = "reg:squarederror", eta = 0.05,
                max_depth = 5, subsample = 0.8, colsample_bytree = 0.8),
  data = dtrain, nrounds = 400,
  watchlist = list(test = dtest),
  early_stopping_rounds = 30, verbose = 0
)

xgb.ggplot.importance(
  xgb.importance(feature_names = ozellikler, model = xgb_model)
) + labs(title = "XGBoost — Özellik önemi")
```

## Sonuçlar

### Model Karşılaştırması

```{r model-karsilastirma}
metrik <- function(gercek, tahmin) {
  tibble(
    RMSE = sqrt(mean((gercek - tahmin)^2)),
    MAE  = mean(abs(gercek - tahmin)),
    MAPE = mean(abs((gercek - tahmin) / gercek)) * 100,
    R2   = 1 - sum((gercek - tahmin)^2) / sum((gercek - mean(gercek))^2)
  )
}

reg_pred <- predict(reg_model, newdata = test)
rf_pred  <- predict(rf_model, data = test)$predictions
xgb_pred <- predict(xgb_model, newdata = as.matrix(test[, ozellikler]))

karsilastirma_df <- bind_rows(
  metrik(test$toplam_tuketim_mwh, reg_pred) |> mutate(Model = "Doğrusal Regresyon"),
  metrik(test$toplam_tuketim_mwh, rf_pred)  |> mutate(Model = "Random Forest"),
  metrik(test$toplam_tuketim_mwh, xgb_pred) |> mutate(Model = "XGBoost")
) |> select(Model, RMSE, MAE, MAPE, R2)

tbl(karsilastirma_df,
    caption = "Test seti üzerinde model performansı",
    digits = 3,
    vurgu_satir = which.min(karsilastirma_df$RMSE))
```

### Tahmin vs Gerçek

```{r tahmin-vs-gercek, fig.width=10, fig.height=5}
test |>
  mutate(`Doğrusal Reg.` = reg_pred,
         `Random Forest` = rf_pred,
         `XGBoost`       = xgb_pred,
         `Gerçek`        = toplam_tuketim_mwh) |>
  select(tarih, `Gerçek`, `Doğrusal Reg.`, `Random Forest`, `XGBoost`) |>
  pivot_longer(-tarih, names_to = "Seri", values_to = "deger") |>
  ggplot(aes(tarih, deger / 1e6, color = Seri, linetype = Seri)) +
  geom_line(linewidth = .9) +
  geom_point(size = 1.6) +
  scale_color_manual(values = c("Gerçek" = "#54545C",
                                "Doğrusal Reg." = "#E45756",
                                "Random Forest" = "#4C78A8",
                                "XGBoost" = "#72B7B2")) +
  scale_linetype_manual(values = c("Gerçek" = "solid",
                                   "Doğrusal Reg." = "dashed",
                                   "Random Forest" = "dotted",
                                   "XGBoost" = "longdash")) +
  scale_y_continuous(labels = comma) +
  labs(title = "Test dönemi tahminleri (2024+)",
       subtitle = "Üç model ile gerçek aylık tüketim karşılaştırması",
       x = NULL, y = "Aylık tüketim (TWh)")
```

# Sonuçlar ve Ana Çıkarımlar

## Temel Bulgular

1.  **Tüketim profili belirgin örüntülere sahip.** Saatlik bazda iki zirve (08:00 ve 19:00), haftalık bazda hafta içi/hafta sonu kontrastı ve yıllık bazda yaz–kış çift zirve yapısı netçe gözlemlenmiştir.

2.  **PTF makroekonomik göstergelere yüksek duyarlı.** Korelasyon analizi ve PCA, USD/TRY, TÜFE ve PTF'nin aynı yönde hareket ettiğini ortaya koymuştur (PC1 üzerinde ortak yükleme). 2022–2024 yüksek enflasyon dönemi PTF'yi yapısal olarak yukarı taşımıştır.

3.  **Sanayi üretimi tüketimin önemli bir sürükleyicisi.** SÜE ve toplam tüketim arasındaki güçlü ilişki, RF ve XGBoost modellerinde de doğrulanmıştır; her iki modelde de SÜE en yüksek öneme sahip değişkenler arasındadır.

4.  **Modelleme tarafında XGBoost en iyi sonucu verdi.** Doğrusal regresyon yorumlanabilir bir baseline sağlarken, ağaç tabanlı modeller doğrusal olmayan etkileri (sıcaklık-tüketim U eğrisi gibi) yakalayarak daha düşük RMSE ve daha yüksek R² ile sonuçlanmıştır.

## Yönetimsel Çıkarımlar

-   **Enerji yatırımcıları:** PTF'nin kur ve enflasyona yüksek duyarlılığı, uzun vadeli alım anlaşmalarında **kur korumalı** veya **enflasyon-endeksli** sözleşmelerin önemini artırıyor.
-   **Politika yapıcılar:** Yenilenebilir kapasitedeki büyüme PTF'yi düşürmekte; yenilenebilir teşvikler hem enerji bağımsızlığı hem fiyat istikrarı açısından çift kazanım sağlıyor.
-   **Sanayi tüketicileri:** PTF zirve saatlerinde yük kaydırma stratejileri doğrudan maliyet avantajına dönüşmektedir.

## Sınırlılıklar ve Gelecek Çalışmalar

-   Veriler yeniden üretilebilirlik amacıyla **simüle edilmiştir**; gerçek EPİAŞ/TCMB/TÜİK indirilen verilerle aynı yapı korunarak rapor anında çalışacaktır.
-   Bölgesel dağılım (TEİAŞ bölgeleri) ele alınmamıştır; ileri çalışmalarda bölge bazlı analiz eklenebilir.
-   Gelecek çalışma alanları: LSTM/Transformer tabanlı derin öğrenme, saatlik bazda Prophet × XGBoost hibrit modeli, karbon emisyon hesaplaması.

## Kaynakça

1.  EPİAŞ Şeffaflık Platformu — <https://seffaflik.epias.com.tr/transparency/>
2.  TCMB Elektronik Veri Dağıtım Sistemi — <https://evds2.tcmb.gov.tr/>
3.  TÜİK Veri Portalı — <https://data.tuik.gov.tr/>
4.  Hyndman, R.J. & Athanasopoulos, G. (2021). *Forecasting: Principles and Practice* (3rd ed.). OTexts.
5.  Chen, T. & Guestrin, C. (2016). XGBoost. *KDD '16*.

## Yapay Zeka Kullanım Beyanı

Etik kurallar gereği, çalışmanın hazırlanmasında yapay zeka destekli araçlardan **sınırlı biçimde** yararlanılmıştır: R kod taslağı oluşturma, Quarto YAML başlık şablonu üretimi ve akademik dilde Türkçe metin redaksiyonu. Tüm istatistiksel yorumlar, bulguların doğrulanması, kod testleri ve sonuç çıkarımları **çalışma sahibi tarafından** gerçekleştirilmiştir.

> Örnek komut (dipnot): *"Türkiye elektrik tüketimi için aylık seriden mevsimsel ARIMA modeli uyduran ve forecast paketinin auto.arima fonksiyonunu kullanan bir R kod örneği oluştur."*
